【裁判字號】    90,重上更(一),154
【裁判日期】    901129
【裁判案由】    偽造文書
【裁判全文】
臺灣高等法院臺中分院刑事判決                  九十年度重上更(一)字第一五四號
      上  訴  人
      即  自訴人  丙○○
      代  理  人  施友超
      被      告  甲○○
      選任辯護人  高志明
右上訴人因被告偽造文書案件，不服臺灣臺中地方法院中華民國八十七年十一月二十
四日第一審判決（民國八十六年度自字第七號），提起上訴，經判決後，由最高
法院發回更審，本院判決如左：
      主  文
原判決關於甲○○被訴偽造文書、詐欺得利無罪部分撤銷。
甲○○行使偽造私文書，足以生損害於公眾及他人，處有期徒刑肆月，如易科罰金，
以參拾元折算壹日。減為有期徒刑貳月，如易科罰金，以參拾元折算壹日。緩刑貳年
。
      事  實
一、甲○○於民國七十六年間，擔任瑩久企業股份有限公司（下稱瑩久公司）之總經
    理，以合資之方式，在台中市○區○○路一段七十號（即台中市○區○○段第一
    二二地號）土地上興建豪門御景大廈（下稱系爭大廈）出售，嗣乙○○（原審自
    訴人）與丙○○先後於七十六年八月二十三日、七十八年三月三十日，向瑩久公
    司購買系爭大廈Ｅ棟六樓、五樓之預售屋，並分別與起造名義人暨土地所有權人
    黃偉華、起造名義人劉玫君及土地所有權人劉佩英簽訂房屋與土地預定買賣契約
    書，詎甲○○於七十八年十一月間辦理建物所有權第一次登記時，即發現乙○○
    、丙○○所買受上開房屋之專有使用部分面積相較於設計平面圖所載坪數，短少
    約六坪左右，竟仍基於偽造私文書及意圖為自己不法利益之犯意，盜用乙○○、
    丙○○之印章，授意不知情之黃偉華委託不知情之代書施張月霞，施張月霞再委
    託其夫即不知情之林育照，在未經包括乙○○、丙○○等全體起造人之協商同意
    下，即偽造全體起造人之公共設施比例分配協議書，藉此提高乙○○、丙○○公
    共設施應有部分比例之方式，以湊足乙○○、丙○○所買受之總坪數，而達免除
    依「土地預定買賣契約書」第一條所定，須就不足坪數逾百分之三以上者減少價
    金之義務，從而獲得不法之利益；並明知此不實之事項，復持前揭偽造之協議書
    向台中市中正地政事務所辦理土地登記事宜完畢，使公務員登載於職務上所掌之
    登記簿，足以生損害於乙○○、丙○○等起造人與土地、建物登記之正確性。
二、案經被害人乙○○、丙○○提起自訴。
      理  由
一、訊據被告甲○○矢口否認有何偽造文書、詐欺之犯行，辯稱：本件係由伊、親友
    與地主分別為起造人合建系爭大廈自住，伊與其他起造人只是按出資比例分配房
    屋而已，並無實際參與，一切的興建、登記及買賣手續均是由起造人之一的黃偉
    華為之，協議書的部分也是由黃偉華處理並委託代書林育照辦理產權登記事宜的
    ，伊是事後才接任董事長，並不知情云云。惟查：
  (一)上訴人丙○○（以下稱自訴人）及自訴人乙○○分別向瑩久公司購買系爭大廈Ｅ
    棟五樓、六樓之預售屋，且其二人所買受之上開房屋專有使用部分確實較設計平
    面圖所載坪數短少約六坪左右，而公共設施即共同使用部分則溢出約四坪左右等
    情，迭據自訴人二人於原審及本院審理時指訴甚詳，並有設計平面圖、建築改良
    物所有權狀、建物登記謄本、台中市中正地政事務所建物測量成果圖、土地登記
    申請書、協議書、建物共有人名冊、臺灣省臺中市○區○○段小段建築改良物登
    記簿（均影本，見原審卷第十三至十六頁、第一百至一二五頁、第一三二至一三
    三頁）及建物登記謄本正本（見本院八十八年度上易字第六十四號卷(一)第一四七
    、一五六及一五七頁）等附卷可稽。
  (二)自訴人二人與劉佩英、黃偉華簽立之「提供印章承諾書」，係載明由立委託書人
    即自訴人二人交付印章與受託人即劉佩英、黃偉華，「由受託人保管負責供辦理
    本案土地產權登記及水、電、天然瓦斯申請設立之用，不得移作其他用途」（見
    原審卷第六十四、七十四頁反面），其中所謂之提供印章委託「辦理本案土地產
    權登記」，僅限於買賣雙方就本案土地產權之存在、範圍、大小均無爭執，基於
    方便之考量，始由買方賦予關係對立之賣方即受託人得以該印章單純代辦土地產
    權登記之權限，否則如受託人就所有有關辦理本案土地產權登記之事項，均毋庸
    再得立委託書人同意，即有使用該印章之權限者，豈非將致買賣雙方利害失衡？
    本件公共設施比例分配協議書之訂定既須經雙方協商同意，且其內容亦足以變更
    自訴人二人與劉佩英、黃偉華等人間公共設施產權負擔之比例，顯見前揭協議書
    自不屬上開「辦理本案土地產權登記」之事項，而非在授權範圍內，即無得逕以
    該等印章蓋用於足以影響自訴人二人公共設施負擔比例之前揭協議書上甚明。
  (三)被告雖復辯稱：自訴人於七十六年、七十八年間簽約時，瑩久公司之董事長為訴
    外人陳迥勝，伊是事後才接任董事長，並不知情云云，然查，被告自承於七十一
    年加入瑩久公司後，即接任總經理之職務（見本院八十八年度上易字第六四號卷
    (一)第六五頁），並有卷附之瑩久公司經理人名單在卷可考（見原審卷第七頁反面
    ）。又觀諸瑩久企業股份有限公司變更登記事項卡所載，瑩久公司所營事業包括
    1.委託營造廠商興建國民住宅出租出售業務。2.委託營造廠商興建商業大樓出租
    出售業務。3.房屋租售之介紹業務等（見原審卷第七頁），則被告既身為專業租
    、銷售房屋公司之股東兼總經理，復立於出資人之地位，以合資之方式，與瑩久
    公司及地主共建系爭大廈出售，則被告與系爭大廈之關係自當匪淺，對於系爭大
    廈之興建、銷售與產權相關事項，亦當立於指揮監督之地位，而無全然不知之理
    。再者，系爭大廈之銷售業務雖非由被告與自訴人親洽，惟本件公共設施比例分
    配協議書既足以變更公共設施產權負擔之比例，而須經全體起造人之協商同意，
    自屬攸關全體起造人利益之重大事項，縱該協議書係由黃偉華出面委託代書林育
    照辦理，然被告既身兼瑩久公司總經理之重要地位，而系爭大廈之所有權第一次
    登記土地登記申請書復係由被告「甲○○」具名，則對於關涉其利益之協議書內
    容、手續、印章、資料等，如何得諉為不知？足認前揭偽造之協議書係被告授權
    黃偉華委託代書林育照辦理甚明。至本院前次審理時，質之證人劉玫君、劉佩英
    二人，雖均證稱：本件買賣之一切手續，均由黃偉華辦理，其二人均未參與，也
    不知道是誰跟自訴人接洽等語（見本院八十八年度上易字第六四號卷(一)第一七五
    頁反面），又證人黃韻化、吳江玉芳、孫林麗雲亦證述買賣時確未與被告接觸等
    語（見本院八十八年度上易字第六四號卷(一)第六十三頁反面、第六十四頁反面）
    ，及證人即實際辦理本件房屋登記之代書林育照亦陳稱前揭協議書係由黃偉華提
    出各起造人持份比例相關資料囑其製作，非由被告所委託等語（見本院八十八年
    度上易字第六四號卷(一)第一六八頁反面），皆尚不足為被告有利之認定，附此敘
    明。綜上，被告上開所辯各節，均屬卸責之詞，不足採信。本件罪證已臻明確，
    被告犯行堪以認定，應依法論科。
二、核被告所為，係犯刑法第二百十六條、第二百十條之行使偽造私文書罪、同法第
    二百十四條之使公務員登載不實罪及同法第三百三十九條第二項之詐欺得利罪。
    其於偽造之協議書上盜蓋印章之行為係偽造私文書之部分行為，及其偽造私文書
    後持以行使，則偽造之低度行為應為行使之高度行為所吸收，均不另論罪。被告
    一行為偽造多人名義之文書，係侵害多數法益，為想像競合犯；又被告所犯前開
    行使偽造私文書、使公務員登載不實罪及詐欺得利罪間，有方法目的之牽連關係
    ，為牽連犯，應依刑法第五十五條規定，從一重之行使偽造私文書罪處斷。被告
    授意不知情之黃偉華委託不知情之林育照所為，應屬間接正犯。原審就此部份為
    被告無罪之諭知，尚有未洽，上訴人上訴執此指摘原判決不當，為有理由，自應
    由本院將原判決關於被告被訴偽造文書部分撤銷改判。爰審酌被告犯罪之動機、
    目的、手段、所生危害、且已賠償自訴人之損害等一切情狀，判處如主文第二項
    所示之刑。中華民國八十年罪犯減刑條例於民國七十九年十二月二十九日公布，
    同年月三十一日生效，被告犯罪時間在該條例第二條所定之七十九年十月三十一
    日以前，應依該條例第二條第一項第二款乙類第三目，減其刑期二分之一。另刑
    法第四十一條業於九十年一月十日公布，而於同年一月十二日生效，依修正後之
    同法第四十一條第一項規定，本件被告所犯最重本刑為五年以下有期徒刑，而受
    有期徒刑六月以下之宣告，自屬得易科罰金之情形，與修正前之刑法第四十一條
    相較，修正後之新法較有利於被告，自應依刑法第二條第一項前段，適用裁判時
    之法律，是以就被告所處之刑，應諭知易科罰金之折算標準。又罰金罰鍰提高標
    準條例於八十二年二月五日修正公布，於同年月七日生效，將同條例第二條關於
    易科罰金及易服勞役之折算標準，由原來之十倍折算一日，提高為一百倍折算一
    日，依被告犯罪之時間，比較新舊法條，自以修正前之戡亂時期罰金罰鍰提高標
    準條例第二條之規定，對被告有利，應依刑法第二條第一項但書之規定，適用最
    有利於被告之法律。末查被告前未曾受有期徒刑以上刑之宣告，有台灣高等法院
    被告全國前案紀錄表在卷可稽，經此教訓後，應知所警惕，其所宣告之刑，本院
    認為以暫不執行為適當，併依法宣告緩刑二年，以勵自新。又偽造之協議書，非
    屬被告所有，自不得宣告沒收，併予敘明。
據上論斷，應依刑事訴訟法第三百六十九條第一項、第三百六十四條、第三百四十三
條、第二百九十九條第一項前段，刑法第二條第一項前段、但書、第二百十四條、第
二百十六條、第二百十條、第三百三十九條第二項、第五十五條、修正後第四十一條
第一項前段、第七十四條第一款，中華民國八十年罪犯減刑條例第二條第一項第二款
第三目、第四條第二項、第八條，修正前戡亂時期罰金罰鍰提高標準條例第一條前段
、第二條第一項，判決如主文。
中      華      民      國      九十    年      十一    月      二十九  日
                                臺灣高等法院臺中分院刑事第五庭
                                      審判長法  官  袁  從  楨
                                            法  官  姚  勳  昌
                                            法  官  郭  同  奇
右正本證明與原本無異。
如不服本判決應於收受送達後十日內向本院提出上訴書狀，其未敘述上訴之理由者並
得於提起上訴後十日內向本院補提理由書（均須按他造當事人之人數附繕本）。
                                            書記官  康  孝  慈
中      華      民      國      九十    年      十二  月      三      日
                                                                        Ａ


司法院資訊處製作；財團法人民間司法改革基金會備份。
